【裁判字號】    99,訴,515
【裁判日期】    990506
【裁判案由】    違反臺灣地區與大陸地區人民關係條例等
【裁判全文】
臺灣高雄地方法院刑事判決               99年度訴字第515號
公  訴  人  臺灣高雄地方法院檢察署檢察官
被      告  乙○○
上列被告因違反臺灣地區與大陸地區人民關係條例等案件，經檢
察官提起公訴（98年度偵字第37464 號）後，被告於準備程序為
有罪之陳述，經合議庭裁定由受命法官依簡式審判程序獨任審理
，並判決如下：
    主  文
乙○○共同犯民國九十二年十月二十九日修正前臺灣地區與大陸
地區人民關係條例第七十九條第一項之使大陸地區人民非法進入
臺灣地區罪，處有期徒刑肆月，如易科罰金，以銀元參佰元即新
臺幣玖佰元折算壹日，減為有期徒刑貳月，如易科罰金，以銀元
參佰元即新臺幣玖佰元折算壹日。
    事  實
一、乙○○知悉大陸地區人民非經主管機關許可，不得進入臺灣
    地區，竟於民國92年6 月24日，接受真實姓名、年籍均不詳
    、綽號「吳仔」之成年男子以新臺幣（下同）10萬元不法利
    益作為報酬，所提出與大陸地區人民黃玉蘭（另由臺灣高雄
    地方法院檢察署檢察官以98年度偵字第37464 號為職權不起
    訴處分確定）假結婚，使黃玉蘭能入境臺灣地區工作之提議
    ，而與「吳仔」共同基於使大陸地區人民非法進入臺灣地區
    之犯意聯絡，由「吳仔」提供機票及食宿等費用，隨行出境
    赴大陸地區，與黃玉蘭於92年7 月18日，在福建省福州市虛
    偽辦理結婚登記，藉以取得福建省福州市公證處核發之結婚
    公證書。乙○○先行返台後，即持該結婚公證書向財團法人
    海峽交流基金會取得認證證明書，復與「吳仔」、黃玉蘭共
    同基於行使使公務員登載不實公文書之犯意聯絡，於92年8
    月7 日，再持上開結婚公證書，填具「結婚登記申請書」，
    向高雄縣鳳山市戶政事務所申請辦理結婚之戶籍登記，致使
    不知情之該管公務員據此於所掌之戶籍謄本為不實之結婚登
    記，足以生損害於戶政機關對於戶政管理之正確性，旋於92
    年8 月21日委託不知情之三星旅行社員工洪崇發，持以向行
    政院內政部警政署入出境管理局（現改制為行政院內政部入
    出國及移民署）申請來臺簽證，使不知情之該管公務員為實
    質審查後，於92年8 月27日誤發給黃玉蘭旅行證，黃玉蘭遂
    得以於92年10月27日順利入境臺灣。嗣因內政部入出國及移
    民署專勤事務第二大隊臺南市專勤隊察覺有異，通知乙○○
    於98年10月28日前來說明，因此查獲，而乙○○始終未取得
    「吳仔」所應允給付之10萬元不法利益，黃玉蘭則已於99年
    1 月21日遣送出境。
二、案經內政部入出國及移民署專勤事務第二大隊臺南市專勤隊
    移送臺灣高雄地方法院檢察署檢察官偵查起訴。
    理  由
一、本件被告乙○○所犯均係死刑、無期徒刑、最輕本刑為3 年
    以上有期徒刑以外之罪，其於準備程序中就被訴事實均為有
    罪陳述，經法官告知簡式審判程序之旨，並聽取檢察官及被
    告之意見後，經本院合議庭裁定由受命法官獨任進行簡式審
    判程序。
二、上揭事實，業據被告坦承不諱，核與證人即大陸地區人民黃
    玉蘭於警詢及偵查中結證之情節相符，復有被告之身分證正
    反面影本、旅客入出境記錄查詢、92年8 月7 日結婚登記申
    請書、福建省福州市2003年7 月18日結婚公證書、海基會認
    證書，與黃玉蘭於92年8 月21日申請來台之大陸地區人民進
    入臺灣地區旅行證申請書、大陸地區人民申請來台查詢、最
    近六筆申請資料照片查詢及旅客入出境記錄查詢各1 份附卷
    可稽（見警卷第10至22、25至34頁、偵卷第6 至9 頁），足
    見被告任意性之自白與事實相符。本件事證明確，被告犯行
    堪予認定，應依法論罪科刑。
三、新舊法比較：
  (一)論罪部分：
    被告為上開犯行後，臺灣地區與大陸地區人民關係條例第79
    條業於92年10月29日修正，並於92年12月31日施行；刑法部
    分條文亦已於94年2 月2 日修正公佈，而於95年7 月1 日施
    行。依現行刑法第2 條第1 項規定：「行為後法律有變更者
    ，適用行為時之法律。但行為後之法律有利於行為人者，適
    用最有利於行為人之法律。」。茲就上開修正涵蓋之範圍，
    綜其全部罪刑之結果而為比較如下：
  1.臺灣地區與大陸地區人民關係條例第79條於92年10月29日修
    正後，第79條第1 項之法定刑，由「5 年以下有期徒刑、拘
    役或科或併科新臺幣50萬元以下罰金」，修正為「1 年以上
    7 年以下有期徒刑，得併科新臺幣100 萬元以下罰金」，比
    較新舊法之結果，修正後之規定並無較有利於被告。
  2.刑法第55條關於牽連犯之規定亦經刪除，則被告所犯各罪，
    即應予分論併罰，比較新舊法結果，以適用被告行為時之法
    律即修正前刑法第55條牽連犯之規定，較有利於被告。
  3.被告行為後，刑法第214 條及臺灣地區與大陸地區人民條例
    第79條第1 項之罰金最低數額，因其行為後刑法第33條第5
    款之修正，而將原本規定之銀元1 元（依現行法規所定貨幣
    單位折算新臺幣標準條例，即新臺幣3 元）提高為新臺幣10
    00元，經比較新舊法之結果，自以修正前刑法較有利於被告
    。
  4.刑法第28條將「實施」修正為「實行」，新舊法之共同正犯
    範圍因此而有變動，自屬犯罪後法律有變更，惟本件被告之
    共同犯罪行為，依新舊法，均成立共同正犯，適用新法並無
    較有利於被告。
  5.綜上，應適用被告行為時之修正前臺灣地區與大陸地區人民
    關係條例第79條第1 項及修正前刑法第28條、第55條、第33
    條第5 款等相關規定論處，較有利於被告。
  (二)易科罰金折算標準部分：
    依修正前刑法第41條第1 項前段及廢止前罰金罰鍰提高標準
    條例第2 條之規定，易科罰金應以銀元100 元以上300 元以
    下折算1 日，經折算為新臺幣後，即以新臺幣300 元以上90
    0 元以下折算1 日，而依修正後刑法第41條第1 項前段規定
    ，應以新臺幣1,000 元、2,000 元或3,000 元折算一日，經
    比較此易科罰金之折算標準，以行為時法即修正前刑法規定
    對被告較為有利。
四、論罪部分：
    按大陸地區人民非經主管機關許可，不得進入臺灣地區；又
    不得使大陸地區人民非法進入臺灣地區，臺灣地區與大陸地
    區人民關係條例第10條第1 項及第15條第1 項第1 款定有明
    文。又所謂使大陸地區人民非法進入臺灣地區罪，凡非經合
    法手續進入者皆包含之，自不以偷渡進入為限（最高法院90
    年度台上字第3180號判決意旨參照）。是核被告以假結婚之
    方式，使大陸地區人民黃玉蘭非法進入臺灣地區，其所為係
    違反臺灣地區與大陸地區人民關係條例第15條第1 款不得使
    大陸地區人民非法進入臺灣地區之規定，應依92年10月29日
    修正前同條例第79條第1 項之規定論處；及核被告持登載不
    實之戶籍謄本，向內政部警政署入出境管理局承辦公務員行
    使，其所為係犯刑法第216 條、第214 條行使使公務員登載
    不實文書罪。被告使高雄縣鳳山市戶政事務所公務員，於戶
    籍謄本上登載不實之低度行為，為其行使文書之高度行為吸
    收，不另論罪。被告委託不知情之三星旅行社員工洪崇發，
    持登載不實結婚登記之戶籍謄本，向行政院內政部警政署入
    出境管理局申請來臺簽證之行為，應論以間接正犯。被告所
    犯上開2 罪，有手段、目的之牽連關係，應依修正前刑法第
    55條後段之規定，從一重之修正前臺灣地區與大陸地區人民
    關係條例第79條第1 項處斷。被告與真實姓名、年籍不詳、
    綽號「吳仔」之成年人就上開所犯使大陸地區人民非法進入
    臺灣地區之規定之罪間，及被告與「吳仔」、黃玉蘭就行使
    使公務員登載不實文書罪間，各有犯意聯絡及行為分擔，均
    應論以共同正犯。至大陸地區人民黃玉蘭本身即為非法進入
    臺灣地區之人，就此罪並無同時成為犯罪主體之餘地，無從
    與被告間有犯意聯絡，自難成立共同正犯，附此敘明。
五、科刑部分：
    爰審酌被告以假結婚之方式使大陸地區人民來臺非法工作，
    造成行政機關對於大陸地區人民入出境管理之困難，使依法
    本不得入境之大陸地區人民來臺工作，造成潛在國家安全之
    危害，更衍生社會問題、增加社會成本，其行為實有不當，
    而被告於審理時坦承犯行，並未因假結婚而獲得「吳仔」允
    諾之10萬元不法利益，與被告並無前科，素行良好，有臺灣
    高等法院被告前案紀錄表可憑，及被告之犯罪動機、目的、
    造成損害、教育程度為國小畢業、家境貧寒、患有氣喘、以
    雜工為業等一切情狀（見警卷第1 、3 頁、本院訴字卷第30
    頁），量處如主文所示之刑，併依修正前刑法第41條第1 項
    前段及廢止前罰金罰鍰提高標準條例第2 條之規定，定易科
    罰金之折算標準，以示懲儆。又被告之犯罪時間在96年4 月
    24 日 以前，所犯為中華民國96年罪犯減刑條例第3 條以外
    之罪，應依前開減刑條例第2 條第1 項第3 款規定，減其宣
    告刑之2 分之1 ，並依同標準諭知減刑後易科罰金之折算標
    準。
據上論斷，應依刑事訴訟法第273 條之1 第1 項、第299 條第1
項前段，92年10月29日修正前臺灣地區與大陸地區人民關係條例
第79條第1 項，刑法第2 條第1 項前段、第11條前段、第216 條
、第214 條，修正前刑法第28條、第55條後段、第41條第1 項前
段，廢止前罰金罰鍰提高標準條例第2 條，現行法規所定貨幣單
位折算新臺幣條例第2 條，中華民國96年罪犯減刑條例第2 條第
1 項第3 款、第7 條，刑法施行法第1 條之1 ，判決如主文。
本案經檢察官甲○○到庭執行職務。
中    華    民    國    99    年    5     月    6     日
                  刑事第十四庭   法  官   李俊霖
以上正本證明與原本無異。
如不服本判決應於收受送達後10日內向本院提出上訴書狀，並應
敘述具體理由；如未敘述上訴理由者，應於上訴期間屆滿後20日
內向本院補提理由書（均須按他造當事人之人數附繕本）「切勿
逕送上級法院」。
中    華    民    國    99    年    5     月    6     日
                                 書記官   武凱葳
附錄本判決論罪科刑法條全文：
中華民國刑法第216條
行使第210 條至第215 條之文書者，依偽造、變造文書或登載不
實事項或使登載不實事項之規定處斷。
中華民國刑法第214條
明知為不實之事項，而使公務員登載於職務上所掌之公文書，足
以生損害於公眾或他人者，處3 年以下有期徒刑、拘役或5 百元
以下罰金。
臺灣地區與大陸地區人民關係條例第15條
下列行為不得為之：
一、使大陸地區人民非法進入臺灣地區。
二、明知臺灣地區人民未經許可，而招攬使之進入大陸地區。
三、使大陸地區人民在臺灣地區從事未經許可或與許可目的不符
    之活動。
四、僱用或留用大陸地區人民在臺灣地區從事未經許可或與許可
    範圍不符之工作。
五、居間介紹他人為前款之行為。
修正前臺灣地區與大陸地區人民關係條例第79條：
違反第15條第1 款規定者，處5 年以下有期徒刑、拘役或科或併
科新台幣50萬元以下罰金。
以犯前項之罪為常業者，處1 年以上7 年以下有期徒刑，得併科
新台幣100萬元以下罰金。
第1 項之未遂犯罰之。

司法院資訊處製作；財團法人民間司法改革基金會備份。
